---
title: "05-Exercices-Panel"
author: "Romain CAPLIEZ"
format:
  html:
    embed-resources: true
    code-overflow: wrap
    toc: true
    toc-location: left
    toc-depth: 5
    toc-expand: 2
    include-in-header:
      text: |
        <style>
          p {
            text-align: justify
          }
        </style>
  pdf:
    include-in-header:
      text: |
        \usepackage{fvextra}
        \usepackage{amsmath}
        \usepackage{amsfonts}
        \DefineVerbatimEnvironment{Highlighting}{Verbatim}{breaklines=true, breaksymbol=, commandchars=\\\{\}}
        \DefineVerbatimEnvironment{verbatim}{Verbatim}{breaklines=true, breaksymbol=,commandchars=\\\{\}}
editor: source
---

```{r}
#| eval: false
#| include: false
# A UTILISER POUR RENDER EN HTML ET PDF
quarto::quarto_render(
    here::here(
        "02-codes", 
        "exercices",
        "05-Panel", 
        "05-exercices-Panel.qmd"
    ), 
    output_format = "all"
)
```


# Exercice 1 : Prix des cigarettes

*Vous souhaitez déterminer si le prix des cigarettes évolue proportionnellement à l'inflation et si la richesse ainsi que la taille de marché potentiel influent sur le prix des cigarettes.* 

*Données `Cigar` du package `plm`.* 

## Question 0

*Importer le setup de l'analyse*

## Question 1

*Importer les données. Quelles variables (dépendante et indépendantes) allez vous utiliser ? Quelles sont les dimensions du panel ?*

## Question 2

*Effectuer la procédure de Hsiao. Qu'en concluez-vous ?*

## Question 3

*Tester si le modèle est homogène ou complètement hétérogène dans la dimension individuelle. Faites la même chose pour la dimension temporelle. Qu'en concluez-vous ?*

## Question 4

*Tester la présence d'effets fixes dans le modèle. Qu'en concluez-vous ?*

## Question 5

*Si des effets fixes sont présents, vaut-il mieux les modéliser par une modélisation within ou aléatoire ? Justifiez et concluez.*

## Question 6

*Les relations sont-elles homogènes pour tous les individus ? Pour toutes les périodes de temps ? Qu'en concluez-vous ?*

## Question 7

*Existe-t-il une forte corrélation inter-individuelle entre les individus du panel ? Justifiez et concluez sur les implication.*

## Question 8

*La réponse à la question précédente influe-t-elle sur la réponse de la question 7 ?*

## Question 9

*En fonction des réponses précédentes estimer le modèle qui vous semble le plus adéquat. Interprétez les résultats.*


# Exercice 2

*A partir des données `Grunfeld` du package `plm` estimer et déterminer la relation qu'il existe entre la valeur d'une entreprise et son investissement.*

# Exercice 3

*Vous devez reprendre le travail d'un collège sur la détermination du salaire horaire et plus particulièrement sur l'influence d'une mauvaise santé sur le salaire. Commentez les méthodes et résultats utilisés.*

```{r setup}
#| message: false
#| warning: false
# Exécute le script setup.R pour charger tous les éléments importants
source(here::here("02-codes", "utils", "setup.R"))
```

```{r}
data("LaborSupply", package = "plm")

df <- plm::pdata.frame(LaborSupply, index = c("id", "year"))

df$lag_lnhr<- plm::lag(df$lnhr, 1)

# df <-
#   df |>
#   drop_na()
```

```{r}
spec <- lnhr ~ lag_lnhr + kids + age + disab
```


```{r}
poobly::hsiao(
  formula = spec,
  data = df
)
```

```{r}
model_pooled <- 
    plm::plm(
    spec, 
    data = df, 
    model = "pooling" 
  )

model_indiv_variable_coef <- 
  plm::pvcm(
    spec, 
    data = df, 
    model = "within", 
    effect = "individual" 
  )

plm::pooltest(
  model_pooled, 
  model_indiv_variable_coef
)
```

```{r}
model_pooled <- 
    plm::plm(
    spec, 
    data = df, 
    model = "pooling" 
  )

model_time_variable_coef <- 
  plm::pvcm(
    spec, 
    data = df, 
    model = "within", 
    effect = "time" 
  )

plm::pooltest(
  model_pooled, 
  model_time_variable_coef
)
```

```{r}
plm::plmtest(
  model_pooled, 
  effect = "individual", 
  type = "bp" 
)
```

```{r}
plm::plmtest(
  model_pooled, 
  effect = "time", 
  type = "bp" 
)
```

```{r}
plm::plmtest(
  model_pooled, 
  effect = "twoways", 
  type = "bp" 
)
```


```{r}
model_FE_TW <- 
  plm::plm(
    spec, 
    data = df,
    model = "within", 
    effect = "twoways" 
  )

model_RE_TW <- 
  plm::plm(
    spec, 
    data = df, 
    model = "random", 
    effect = "twoways" 
  )

plm::phtest(
  model_FE_TW,
  model_RE_TW
)
```

```{r}
plm::pooltest(
  model_FE_TW, 
  model_indiv_variable_coef
)
```

```{r}
plm::pcdtest(
  spec, 
  data = df, 
  test = "cd" 
)
```

```{r}
plm::pcce(
  formula = spec,
  data = df,
  model = "p"
) |> 
  summary()
```

```{r}
plm::plm(
    formula = spec,
    data = df,
    effect = "twoways",
    model = "within"
  ) |> 
  summary()
```










