---
title: "06-Exercices-GARCH-VaR"
author: "Romain CAPLIEZ"
format:
  html:
    embed-resources: true
    code-overflow: wrap
    toc: true
    toc-location: left
    toc-depth: 5
    toc-expand: 2
    include-in-header:
      text: |
        <style>
          p {
            text-align: justify
          }
        </style>
  pdf:
    include-in-header:
      text: |
        \usepackage{fvextra}
        \usepackage{amsmath}
        \usepackage{amsfonts}
        \DefineVerbatimEnvironment{Highlighting}{Verbatim}{breaklines=true, breaksymbol=, commandchars=\\\{\}}
        \DefineVerbatimEnvironment{verbatim}{Verbatim}{breaklines=true, breaksymbol=,commandchars=\\\{\}}
editor: source
---

```{r}
#| eval: false
#| include: false
# A UTILISER POUR RENDER EN HTML ET PDF
quarto::quarto_render(
    here::here(
        "02-codes", 
        "exercices",
        "06-GARCH-VaR", 
        "06-exercices-GARCH-VaR.qmd"
    ), 
    output_format = "all"
)
```

# Exercice 1 : Modéliser le risque du CAC40

Données à partir de la base Yahoo Finance : fonction `pdfetch::pdfetch_YAHOO()`. 

Vous avez pour mission de modéliser le risque présent sur le marché du CAC40. 

## Question 0

*Importer le setup de l'analyse.*

## Question 1

*Importer les données du CAC40 à partir de la base Yahoo Finance.*

## Question 2

*Les données de cours boursier du CAC40 sont-elles stationnaires ?*

## Question 3

*Stationnariser la série si besoin*

## Question 4

*Modéliser le risque à partir d'une mesure de Value at Risk non-conditionnelle historique, de Student (normale pour une version plus simple) en statique et en fenêtre glissante de 252 jours. Commentez.* 

## Question 5

*Trouver le meilleur modèle (S)ARIMA pour modéliser l'espérance conditionnelle de la série stationnaire à partir du critère d'information BIC*

## Question 6

*Les résidus de ce modèle sont-ils normaux ? Sont-ils auto-corrélés ? Les résidus au carré sont-ils auto-corrélés ? Y a-t-il des effets ARCH dans les résidus. Qu'en concluez-vous pour la suite de l'analyse.* 

## Question 7

*Estimer la volatilité conditionnelle à partir de 3 modèles (minimum) différents. Expliquez votre processus de sélection et de validation des modèles utilisés.*

## Question 8

*Calculer la VaR associée à ces 3 modèles.*

## Question 9

*Effectuer les tests de Backtests sur tous les modèles de VaR estimés. Quelles sont les conclusions ?*

## Question 10

*Parmi tous les modèles de VaR validés (ou parmi tous les modèles s'il n'y a pas assez de modèles validés) quel est le modèle que vous choisissez pour modéliser le risque du CAC40 ?*


# Exercice 2 : Prédire le FTSE100

*Votre patron vous demande de prédire les futurs rendements du FTSE100 ainsi que les risques de perte maximum pour un niveau de confiance de 99%. Expliquer votre démarche et abalyser les résultats.*

# Exercice 3

Votre collège part à la retraite et vous transmet le projet sur lequel il travaillait : modéliser le risque des prix de l'action LVMH. Commentez les résultats et les méthodes qu'il utilise. 

```{r}
#| message: false
#| warning: false
# Exécute le script setup.R pour charger tous les éléments importants
source(here::here("02-codes", "utils", "setup.R"))
```

```{r}
lvmh <- 
  pdfetch::pdfetch_YAHOO(
    "MC.PA", # Code de la série que l'on souhaite importer
    fields = "adjclose", # Variable que l'on souhaite importer
    from = as.Date("2008-01-03"), # Date de départ
    to = as.Date("2026-03-27") # Date de fin
  )
```

```{r}
forecast::ggtsdisplay(lvmh, point = FALSE)
```

```{r}
plot(lvmh)
```

```{r}
urca::ur.df(lvmh, "trend", lags = 20, selectlags = "AIC") |> summary()
```

```{r}
urca::ur.df(lvmh, "drift", lags = 20, selectlags = "AIC") |> summary()
```

```{r}
urca::ur.df(lvmh, "none", lags = 20, selectlags = "AIC") |> summary()
```

```{r}
rend_lvmh <- 
  log(lvmh) - log(lag(lvmh)) |> 
  na.omit()

forecast::ggtsdisplay(rend_lvmh, point = FALSE)
```

```{r}
moments::jarque.test(as.numeric(rend_lvmh))
```

```{r}
t_couv <- 0.01
```


```{r}
VaR_VCov <- (-(mean(rend_lvmh)+sd(rend_lvmh)*qnorm(t_couv))) |> print()
```

```{r}
plot(as.zoo(rend_lvmh),
      main = "Rendements et Value at Risk variance-covariance",
      xlab = "Temps",
      ylab = "Rendements")
  abline(h= -VaR_VCov, col="cornflowerblue")
  points(as.zoo(rend_lvmh[as.numeric(rend_lvmh) < -VaR_VCov]), pch=20, col="cornflowerblue")
  legend("topright", legend = c("VaR Vcov","Dépassements de la VaR Vcov"), 
         pch = c(NA,20), lty = c(1, NA), col = "cornflowerblue")
```

```{r}
K <- kurtosis(rend_lvmh)
S <- skewness(rend_lvmh)

k <- as.numeric(qnorm(t_couv)+(qnorm(t_couv)^2-1)*(S/6)+(qnorm(t_couv)^3-3*qnorm(t_couv))*(K/24)+(2*qnorm(t_couv)^3-5*qnorm(t_couv))*(S^2/36))

VaR_CFisher<- as.numeric(-(mean(rend_lvmh)+sd(rend_lvmh)*k)) |> print()
```

```{r}
plot(as.zoo(rend_lvmh),
      main = "Rendements et Value at Risk Cornish-Fisher",
      xlab = "Temps",
      ylab = "Rendements")
  abline(h= -VaR_CFisher, col="mediumorchid")
  points(as.zoo(rend_lvmh[as.numeric(rend_lvmh) < -VaR_CFisher]), pch=20, col="mediumorchid")
  legend("topright", legend = c("VaR CFisher","Dépassements de la VaR CFisher"), 
         pch = c(NA,20), lty = c(1, NA), col = "mediumorchid")
```

```{r}
param.sd <- fitdist(distribution = 'std', x = rend_lvmh)$pars
quantile.sd <- qt(t_couv, df=param.sd["shape"])

VaR_student <- (-mean(rend_lvmh)-sd(rend_lvmh)*quantile.sd*sqrt((quantile.sd-2)/quantile.sd)) |> print()
```

```{r}
plot(as.zoo(rend_lvmh),
      main = "Rendements et Value at Risk Student",
      xlab = "Temps",
      ylab = "Rendements")
  abline(h= -VaR_student, col="mediumseagreen")
  points(as.zoo(rend_lvmh[as.numeric(rend_lvmh) < -VaR_student]), pch=20, col="mediumseagreen")
  legend("topright", legend = c("VaR Student","Dépassements de la VaR Student"), 
         pch = c(NA,20), lty = c(1, NA), col = "mediumseagreen")
```

```{r}
n_backtest <- 2000

taille_sample_estimation <- length(rend_lvmh) - n_backtest

sample_estimation <- rend_lvmh[1:taille_sample_estimation]

sample_backtest <- rend_lvmh[(taille_sample_estimation+1):length(rend_lvmh)]
```

```{r}
VaR_VCov_estimation <- (-(mean(sample_estimation)+sd(sample_estimation)*qnorm(t_couv)))

test_VaR_VCov <- 
  rugarch::VaRTest(
    alpha = t_couv, 
    actual = sample_backtest, 
    VaR = rep(-VaR_VCov_estimation, times = length(sample_backtest)),
    conf.level = 0.95 
  )

tibble(
  name = names(unlist(test_VaR_VCov)), 
  value = unlist(test_VaR_VCov) 
) |> 
  print(n = 20)
```

```{r}
HIT_VCov <- 
  if_else(sample_backtest < -VaR_VCov_estimation, 1, 0)

HIT_centre_VCov <- HIT_VCov - t_couv

stats::Box.test(HIT_centre_VCov, lag = 5, type = "Ljung-Box")
```


```{r}
df <- tibble(
  HIT_centre = HIT_centre_VCov, 
  rend = sample_backtest |> as.numeric(), 
  rend2 = sample_backtest**2 |> as.numeric()
) 

ARDL::ardl( 
  HIT_centre ~ rend + rend2, 
  data = df,
  order = 5 
) |> 
  summary()
```

```{r}
K <- kurtosis(sample_estimation)
S <- skewness(sample_estimation)

k <- as.numeric(qnorm(t_couv)+(qnorm(t_couv)^2-1)*(S/6)+(qnorm(t_couv)^3-3*qnorm(t_couv))*(K/24)+(2*qnorm(t_couv)^3-5*qnorm(t_couv))*(S^2/36))

VaR_CFisher_estimation <- as.numeric(-(mean(sample_estimation)+sd(sample_estimation)*k))

test_VaR_CFisher <- 
  rugarch::VaRTest(
    alpha = t_couv, 
    actual = sample_backtest, 
    VaR = rep(-VaR_CFisher_estimation, times = length(sample_backtest)),
    conf.level = 0.95 
  )

tibble(
  name = names(unlist(test_VaR_CFisher)), 
  value = unlist(test_VaR_CFisher) 
) |> 
  print(n = 20)
```

```{r}
HIT_CFisher <- 
  if_else(sample_backtest < -VaR_CFisher_estimation, 1, 0)

HIT_centre_CFisher <- HIT_VCov - t_couv

stats::Box.test(HIT_centre_VCov, lag = 5, type = "Ljung-Box")
```


```{r}
df <- tibble(
  HIT_centre = HIT_centre_CFisher, 
  rend = sample_backtest |> as.numeric(), 
  rend2 = sample_backtest**2 |> as.numeric()
) 

ARDL::ardl( 
  HIT_centre ~ rend + rend2, 
  data = df,
  order = 5 
) |> 
  summary()
```


```{r}
param.sd <- fitdist(distribution = 'std', x = sample_estimation)$pars
quantile.sd <- qt(t_couv, df=param.sd["shape"])

VaR_student_estimation <- (-mean(sample_estimation)-sd(sample_estimation)*quantile.sd*sqrt((quantile.sd-2)/quantile.sd))

test_VaR_student <- 
  rugarch::VaRTest(
    alpha = t_couv, 
    actual = sample_backtest, 
    VaR = rep(-VaR_student_estimation, times = length(sample_backtest)),
    conf.level = 0.95 
  )

tibble(
  name = names(unlist(test_VaR_student)), 
  value = unlist(test_VaR_student) 
) |> 
  print(n = 20)
```

```{r}
HIT_student <- 
  if_else(sample_backtest < -VaR_student_estimation, 1, 0)

HIT_centre_student <- HIT_VCov - t_couv

stats::Box.test(HIT_centre_student, lag = 5, type = "Ljung-Box")
```


```{r}
df <- tibble(
  HIT_centre = HIT_centre_student, 
  rend = sample_backtest |> as.numeric(), 
  rend2 = sample_backtest**2 |> as.numeric()
) 

ARDL::ardl( 
  HIT_centre ~ rend + rend2, 
  data = df,
  order = 5 
) |> 
  summary()
```

```{r}
best_arma <- forecast::auto.arima(rend_lvmh)

ar <- best_arma$arma[1]
ma <- ar <- best_arma$arma[2]

best_arma$arma[c(1,6,2)] |>  print()
```

```{r}
LSTS::Box.Ljung.Test(best_arma$residuals**2, lag = 40)
```

```{r}
fDMA::archtest(as.numeric(best_arma$residuals**2), lag = 20)
```

```{r}
garch11_spec <- 
  rugarch::ugarchspec(
    variance.model = 
      list(
        model = "sGARCH", 
        garchOrder = c(1,1),
        variance.targeting = TRUE 
      ),
    mean.model = 
      list(
        armaOrder = c(ar,ma), 
        include.mean = TRUE 
      ),
    distribution.model = "sged" 
  )

garch11_fit <- 
  rugarch::ugarchfit(
    garch11_spec, 
    rend_lvmh 
  )

garch11_fit
```

```{r}
plot(garch11_fit, which = 9)
```

```{r}
# Calculer la VaR à partir du modèle EGARCH
VaR_GARCH <- -(as.numeric(quantile(garch11_fit, probs = t_couv)))

# Représenter les rendements et la VaR
plot(
  # Combiner dans un seul df les rendements et la VaR
  as.zoo(cbind(rend_lvmh,-VaR_GARCH)),
  screens=1,
  col = c("black","lightseagreen"),
  main="VaR ARMA-GARCH(1,1)", 
  xlab = "Temps", 
  ylab = "Rendements"
)
points(as.zoo(rend_lvmh[as.numeric(rend_lvmh) < -VaR_GARCH]), pch=20, col="red")
legend("bottom",c("Rendements","VaR GARCH", "Dépassements de la VaR"),
         col = c("black","lightseagreen", 'red'),lty = c(1,1,NA),lwd = c(2,2,NA),pch = c(NA,NA,20))
```


```{r}
garch11_estimation_fit <- 
  rugarch::ugarchfit(
    garch11_spec, 
    rend_lvmh, 
    out.sample = n_backtest 
  )

forecast_garch11 <- 
  rugarch::ugarchforecast(
    garch11_estimation_fit, 
    data = rend_lvmh,
    n.roll = n_backtest-1,
    n.ahead = 1 
  )

VaR_GARCH_backtest <- -(as.numeric(quantile(forecast_garch11, probs = 0.01)))

test_VaR_GARCH<- 
  rugarch::VaRTest(
    alpha = t_couv, 
    actual = sample_backtest,
    VaR = -VaR_GARCH_backtest,
    conf.level = 0.95 
  )

tibble(
  name = names(unlist(test_VaR_GARCH)), 
  value = unlist(test_VaR_GARCH) 
) |> 
  print(n = 20)
```

```{r}
HIT <- if_else(sample_backtest < -VaR_GARCH_backtest, 1, 0)

HIT_centre <- HIT - 0.01

stats::Box.test(HIT_centre, lag = 5, type = "Ljung-Box")
```


```{r}
df <- 
  tibble(
    HIT_centre = HIT_centre,
    rend = sample_backtest,
    rend2 = sample_backtest**2
  )

ARDL::ardl(
  HIT_centre ~ rend + rend2,
  data = df,
  order = 5
) |>  
  summary()
```


```{r}
egarch11_spec <- 
  rugarch::ugarchspec(
    variance.model = 
      list(
        model = "eGARCH", 
        garchOrder = c(1,1),
        variance.targeting = TRUE 
      ),
    mean.model = 
      list(
        armaOrder = c(ar,ma), 
        include.mean = TRUE 
      ),
    distribution.model = "sged" 
  )

egarch11_fit <- 
  rugarch::ugarchfit(
    egarch11_spec, 
    rend_lvmh 
  )

egarch11_fit
```

```{r}
VaR_EGARCH <- -(as.numeric(quantile(egarch11_fit, probs = t_couv)))

plot(
  as.zoo(cbind(rend_lvmh,-VaR_EGARCH)),
  screens=1,
  col = c("black","lightseagreen"),
  main="VaR ARMA-EGARCH(1,1)", 
  xlab = "Temps", 
  ylab = "Rendements"
)
points(as.zoo(rend_lvmh[as.numeric(rend_lvmh) < -VaR_EGARCH]), pch=20, col="red")
legend("bottom",c("Rendements","VaR EGARCH", "Dépassements de la VaR"),
         col = c("black","lightseagreen", 'red'),lty = c(1,1,NA),lwd = c(2,2,NA),pch = c(NA,NA,20))
```


```{r}
egarch11_estimation_fit <- 
  rugarch::ugarchfit(
    egarch11_spec, 
    rend_lvmh, 
    out.sample = n_backtest 
  )

forecast_egarch11 <- 
  rugarch::ugarchforecast(
    egarch11_estimation_fit, 
    data = rend_lvmh,
    n.roll = n_backtest-1,
    n.ahead = 1 
  )

VaR_EGARCH_backtest <- -(as.numeric(quantile(forecast_egarch11, probs = 0.01)))

test_VaR_EGARCH<- 
  rugarch::VaRTest(
    alpha = t_couv, 
    actual = sample_backtest,
    VaR = -VaR_EGARCH_backtest,
    conf.level = 0.95 
  )

tibble(
  name = names(unlist(test_VaR_EGARCH)), 
  value = unlist(test_VaR_EGARCH) 
) |> 
  print(n = 20)
```

```{r}
HIT <- if_else(sample_backtest < -VaR_EGARCH_backtest, 1, 0)

HIT_centre <- HIT - 0.01

stats::Box.test(HIT_centre, lag = 5, type = "Ljung-Box")
```


```{r}
df <- 
  tibble(
    HIT_centre = HIT_centre,
    rend = sample_backtest,
    rend2 = sample_backtest**2
  )

ARDL::ardl(
  HIT_centre ~ rend + rend2,
  data = df,
  order = 5
) |>  
  summary()
```

```{r}
egarch22_spec <- 
  rugarch::ugarchspec(
    variance.model = 
      list(
        model = "eGARCH", 
        garchOrder = c(2,2),
        variance.targeting = TRUE 
      ),
    mean.model = 
      list(
        armaOrder = c(ar,ma), 
        include.mean = TRUE 
      ),
    distribution.model = "sged" 
  )

egarch22_fit <- 
  rugarch::ugarchfit(
    egarch22_spec, 
    rend_lvmh 
  )

egarch22_fit
```

```{r}
VaR_EGARCH22 <- -(as.numeric(quantile(egarch22_fit, probs = t_couv)))

plot(
  as.zoo(cbind(rend_lvmh,-VaR_EGARCH22)),
  screens=1,
  col = c("black","lightseagreen"),
  main="VaR ARMA-EGARCH(2,2)", 
  xlab = "Temps", 
  ylab = "Rendements"
)
points(as.zoo(rend_lvmh[as.numeric(rend_lvmh) < -VaR_EGARCH22]), pch=20, col="red")
legend("bottom",c("Rendements","VaR EGARCH(2,2)", "Dépassements de la VaR"),
         col = c("black","lightseagreen", 'red'),lty = c(1,1,NA),lwd = c(2,2,NA),pch = c(NA,NA,20))
```


```{r}
egarch22_estimation_fit <- 
  rugarch::ugarchfit(
    egarch22_spec, 
    rend_lvmh, 
    out.sample = n_backtest 
  )

forecast_egarch22 <- 
  rugarch::ugarchforecast(
    egarch22_estimation_fit, 
    data = rend_lvmh,
    n.roll = n_backtest-1,
    n.ahead = 1 
  )

VaR_EGARCH22_backtest <- -(as.numeric(quantile(forecast_egarch22, probs = 0.01)))

test_VaR_EGARCH22<- 
  rugarch::VaRTest(
    alpha = t_couv, 
    actual = sample_backtest,
    VaR = -VaR_EGARCH22_backtest,
    conf.level = 0.95 
  )

tibble(
  name = names(unlist(test_VaR_EGARCH22)), 
  value = unlist(test_VaR_EGARCH22) 
) |> 
  print(n = 20)
```

```{r}
HIT <- if_else(sample_backtest < -VaR_EGARCH22_backtest, 1, 0)

HIT_centre <- HIT - 0.01

stats::Box.test(HIT_centre, lag = 5, type = "Ljung-Box")
```


```{r}
df <- 
  tibble(
    HIT_centre = HIT_centre,
    rend = sample_backtest,
    rend2 = sample_backtest**2
  )

ARDL::ardl(
  HIT_centre ~ rend + rend2,
  data = df,
  order = 5
) |>  
  summary()
```

```{r}
df_VaR <- 
  tibble(
    VaR_VCov = VaR_VCov,
    VaR_CFisher = VaR_CFisher,
    VaR_student = VaR_student, 
    VaR_GARCH= VaR_GARCH,
    VaR_EGARCH = VaR_EGARCH,
    VaR_EGARCH22 = VaR_EGARCH22
  ) |> 
  drop_na() 

df_VaR_long <- 
  df_VaR |>
  mutate(temps = row_number()) |> 
  pivot_longer(
    cols = -temps,
    names_to = "model",
    values_to = "VaR"
  ) |> 
  mutate(
    .by = temps,
    moyenne_VaR = mean(VaR)
  ) |> 
  mutate(
    ecart = (VaR - moyenne_VaR) / moyenne_VaR
  ) |> 
  summarize(
    .by = model,
    MRB = abs(mean(ecart))
  ) |> 
  print()
```

