---
title: "03-exercices-ARIMA"
author: "Romain CAPLIEZ"
format:
  html:
    embed-resources: true
    code-overflow: wrap
    toc: true
    toc-location: left
    toc-depth: 5
    toc-expand: 2
    include-in-header:
      text: |
        <style>
          p {
            text-align: justify
          }
        </style>
  pdf:
    include-in-header:
      text: |
        \usepackage{fvextra}
        \DefineVerbatimEnvironment{Highlighting}{Verbatim}{breaklines=true, breaksymbol=, commandchars=\\\{\}}
        \DefineVerbatimEnvironment{verbatim}{Verbatim}{breaklines=true, breaksymbol=,commandchars=\\\{\}}
editor: visual
---

```{r}
#| eval: false
#| include: false
# A UTILISER POUR RENDER EN HTML ET PDF
quarto::quarto_render(
    here::here(
        "02-codes", 
        "exercices",
        "03-ARIMA",
        "03-exercices-ARIMA.qmd"
    ), 
    output_format = "all"
)
```

# Exercice 1 : Modéliser le PIB américain

*Données : `GDP` à partir de la `FRED`*

## Question 0

*Importer le setup de l'analyse*

## Question 1

*Obtenir les données du PIB américain fournies par la FRED. Quelles sont les dates de début et de fin de la série ? Combien d'observation comporte-t-elle ?*

## Question 2

*Représenter graphiquement la série et la décrire. Cette série semble-t-elle stationnaire ou non ?*

## Question 3

*Stationnariser si besoin la série. La représenter, la décrire. Est-elle stationnaire ?*

## Question 4

*Etudier la normalité ainsi que les fonctions d'auto-corrélation et auto-corrélation partielle de la série stationnaire. Quelle est la moyenne de la série ? Quel est sa variance et son écart-type ?*

## Question 5

*Modéliser la série avec un AR(1) et étudier les propriétés des résidus. Que peut-on en déduire ?*

## Question 6

*Modéliser la série avec un AR(8) et étudier les propriétés des résidus. Que peut-on en déduire ?*

## Question 7

*Quel est le meilleur modèle selon le critère BIC en in-sample ? (Important : imposer la recherche aux modèles stationnaires. Etudier les propriétés des résidus. Que peut-on en déduire ?*

## Question 8

*Représenter les valeurs prédites et les comparer avec les vraies valeurs de la série. Le modèle semble-t-il correctement modéliser la série ?*

## Question 9

*Prédire les valeurs des 5 prochains trimestres et commenter.*

# Exercice 2 : Prédire la population de Lynx aux USA

*Données : `lynx` disponibles de base dans R.*

*Vous devez prédire la population de lynx aux Etats-Unis sur les 5 prochaines années. Proposez au minimum trois modèles concurrents. Quel est le modèle le plus adapté à la prévision ? Semble-t-il être plus fiable que de l'aléatoire ?*

*Finissez par utiliser la fonction `forecast::dm.test()` afin de tester si la prédiction de votre meilleur modèle est significativement meilleure que l'aléatoire. Qu'en est-il par rapport aux autres modèles ?*

# Exercices 3 : Les importations de barium

*Vous travaillez comme économètre pour une organisation de commerce international. On vous remet le script R suivant qui analyse l'évolution des importations d'un produit chimique. Commentez les étapes de ce code, expliquez les résultats, justifier les différentes étapes. Quelles critiques pourriez-vous faire de cette analyse dont le but serait ultimement de prédire les futures importations chinoises de barium.*

```{r, message=FALSE}
rm(list = ls())
source(here::here("02-codes", "utils", "setup.R"))
```

```{r}
ts_imports <- 
  wooldridge::barium |>  
  mutate(chnimp = log (chnimp)) |> 
  select(chnimp) |> 
  ts(start = c(1978, 2), frequency = 12) |> 
  print()
```

```{r}
forecast::tsdisplay(ts_imports)
```

```{r}
urca::ur.df(ts_imports, "trend", lags = 20, selectlags = "AIC") |> summary()
```

```{r}
urca::ur.df(ts_imports, "drift", lags = 20, selectlags = "AIC") |> 
  summary()
```

```{r}
urca::ur.df(ts_imports, "none", lags = 20, selectlags = "AIC") |> 
  summary()
```

```{r}
ts_imports_detrend <- dynlm::dynlm(ts_imports ~ trend(ts_imports))[["residuals"]]
```

```{r}
forecast::tsdisplay(ts_imports_detrend)
```

```{r}
urca::ur.df(ts_imports_detrend, "trend", lags = 20, selectlags = "AIC") |> 
  summary()
```

```{r}
urca::ur.df(ts_imports_detrend, "drift", lags = 20, selectlags = "AIC") |> 
  summary()
```

```{r}
urca::ur.df(ts_imports_detrend, "none", lags = 20, selectlags = "AIC") |> 
  summary()
```

```{r}
seasonplot(ts_imports_detrend)
```

```{r}
LSTS::Box.Ljung.Test(ts_imports_detrend, lag = 40)
```

```{r}
gen_arima <- forecast::auto.arima(ts_imports_detrend)

gen_arima |> 
  summary()
```

```{r}
moments::agostino.test(gen_arima$residuals)
```

```{r}
moments::anscombe.test(gen_arima$residuals)
```

```{r}
moments::jarque.test(as.numeric(gen_arima$residuals))
```

```{r}
stats::shapiro.test(gen_arima$residuals)
```

```{r}
LSTS::Box.Ljung.Test(gen_arima$residuals, lag = 40)
```

```{r}
tibble(
  imports = gen_arima$x,
  fitted_imports = gen_arima$fitted,
  date = time(gen_arima$x)
) |> 
  pivot_longer(
    cols = !date,
    names_to = "variable",
    values_to = "value"
  ) |> 
  ggplot(aes(x = date, y = value, color = variable)) +
  geom_line() +
  scale_color_brewer(palette = "Set1")
```

```{r}
arma <- Arima(ts_imports_detrend, order = c(1,0,0))

arma |> 
  summary()
```

```{r}
LSTS::Box.Ljung.Test(arma$residuals, lag = 40)
```

```{r}
tibble(
  imports = arma$x,
  fitted_imports = arma$fitted,
  date = time(arma$x)
) |> 
  pivot_longer(
    cols = !date,
    names_to = "variable",
    values_to = "value"
  ) |> 
  ggplot(aes(x = date, y = value, color = variable)) +
  geom_line() +
  scale_color_brewer(palette = "Set1")
```

```{r}
rw <- Arima(ts_imports_detrend, order = c(0,1,0))

rw |> 
  summary()
```

```{r}
LSTS::Box.Ljung.Test(rw$residuals, lag = 40)
```

```{r}
tibble(
  imports = rw$x,
  fitted_imports = rw$fitted,
  date = time(rw$x)
) |> 
  pivot_longer(
    cols = !date,
    names_to = "variable",
    values_to = "value"
  ) |> 
  ggplot(aes(x = date, y = value, color = variable)) +
  geom_line() +
  scale_color_brewer(palette = "Set1")
```

```{r}
tibble(
  model = c("best ARIMA", "AR(1)", "RW"),
  AIC = c(AIC(gen_arima), AIC(arma), AIC(rw)),
  BIC = c(BIC(gen_arima), BIC(arma), BIC(rw)),
  RMSE = c(performance::rmse(gen_arima), rmse(arma), rmse(rw))
)
```

```{r}
autoplot(forecast(gen_arima, h = 12))
```

```{r}
autoplot(forecast(arma, h = 12))
```

```{r}
autoplot(forecast(rw, h = 12))
```

# Exercice 4 : Dow Jones

*Sélectionnez le modèle que vous pensez être le meilleur parmi ceux proposés. Vous parait-il correct ?*


```{r}
rm(list = ls())
dj <- 
  pdfetch::pdfetch_YAHOO(
    "^DJI",
    fields = "adjclose",
    from = as.Date("2007-01-03"), 
    to = as.Date("2026-03-30") 
  )
```

```{r}
dj |> 
  plot()
```

```{r}
dj |> 
  acf()
```

```{r}
urca::ur.df(
  y = dj, 
  type = "trend",
  lags = 10,
  selectlags = "AIC"
) |> 
  summary()
```

```{r}
urca::ur.df(
  y = dj, 
  type = "drift",
  lags = 10,
  selectlags = "AIC"
) |> 
  summary()
```

```{r}
urca::ur.df(
  y = dj, 
  type = "none",
  lags = 10,
  selectlags = "AIC"
) |> 
  summary()
```

```{r}
rend_dj <- 
  na.omit((log(dj) - log(lag(dj))) * 100) 

rend_dj |> 
  plot()
```

```{r}
rend_dj |> 
  acf()
```

```{r}
rend_dj |> 
  pacf()
```

```{r}
moments::agostino.test(rend_dj)
```

```{r}
moments::anscombe.test(rend_dj)
```

```{r}
moments::jarque.test(as.numeric(rend_dj))
```

```{r}
LSTS::Box.Ljung.Test(rend_dj, lag = 40)
```

```{r}
fDMA::archtest(as.numeric(rend_dj**2), lag = 20)
```

```{r}
model_ar6 <- 
  forecast::Arima(rend_dj, order = c(6,0,0)) |> 
  print()
```

```{r}
tibble(
  variable = names(model_ar6$coef), 
  coef = model_ar6$coef, 
  std = sqrt(diag(model_ar6$var.coef)) 
) |> 
  mutate(
    t_stat = abs(coef / std) 
  )
```

```{r}
dobby::check_univariate_autocorr(model_ar6$residuals, "residus")[1]
```

```{r}
LSTS::Box.Ljung.Test(model_ar6$residuals, lag = 40)
```

```{r}
whitestrap::white_test(model_ar6)
```

```{r}
fDMA::archtest(as.numeric(model_ar6$residuals**2), lag = 20)
```

```{r}
tibble(
  real_value = as.numeric(model_ar6$x),
  fitted_value = model_ar6$fitted, 
  t = time(model_ar6$x)
) |>
  pivot_longer(
    cols = !t,
    names_to = "variable",
    values_to = "rendements"
  ) |> 
  filter(row_number() > 9000) |>
  ggplot(aes(x = t, y = rendements, color = variable)) +
  geom_line()
```


```{r}
model_aic <- 
  forecast::auto.arima(rend_dj, ic = "aic")|> 
  print()
```

```{r}
tibble(
  variable = names(model_aic$coef), 
  coef = model_aic$coef, 
  std = sqrt(diag(model_aic$var.coef)) 
) |> 
  mutate(
    t_stat = abs(coef / std) 
  )
```

```{r}
model_aic <- 
  forecast::Arima(rend_dj, order = c(2,0,1), include.mean = FALSE) 

tibble(
  variable = names(model_aic$coef), 
  coef = model_aic$coef, 
  std = sqrt(diag(model_aic$var.coef)) 
) |> 
  mutate(
    t_stat = abs(coef / std) 
  )
```


```{r}
model_aic <- 
  forecast::Arima(rend_dj, order = c(1,0,1), include.mean = FALSE) 

tibble(
  variable = names(model_aic$coef), 
  coef = model_aic$coef, 
  std = sqrt(diag(model_aic$var.coef)) 
) |> 
  mutate(
    t_stat = abs(coef / std) 
  )
```

```{r}
model_aic <- 
  forecast::Arima(rend_dj, order = c(1,0,0), include.mean = FALSE) 

tibble(
  variable = names(model_aic$coef), 
  coef = model_aic$coef, 
  std = sqrt(diag(model_aic$var.coef)) 
) |> 
  mutate(
    t_stat = abs(coef / std) 
  )
```

```{r}
dobby::check_univariate_autocorr(model_aic$residuals, "residus")[1]
```

```{r}
LSTS::Box.Ljung.Test(model_aic$residuals, lag = 40)
```

```{r}
whitestrap::white_test(model_aic)
```

```{r}
fDMA::archtest(as.numeric(model_aic$residuals**2), lag = 20)
```

```{r}
tibble(
  real_value = as.numeric(model_aic$x),
  fitted_value = model_aic$fitted, 
  t = time(model_aic$x)
) |>
  pivot_longer(
    cols = !t,
    names_to = "variable",
    values_to = "rendements"
  ) |> 
  filter(row_number() > 9000) |>
  ggplot(aes(x = t, y = rendements, color = variable)) +
  geom_line()
```

```{r}
model_ar_6 <- 
  forecast::Arima(rend_dj, order = c(6,0,0), include.mean = FALSE) |> 
  print()
```

```{r}
tibble(
  variable = names(model_ar_6$coef), 
  coef = model_ar_6$coef, 
  std = sqrt(diag(model_ar_6$var.coef)) 
) |> 
  mutate(
    t_stat = abs(coef / std) 
  )
```

```{r}
dobby::check_univariate_autocorr(model_ar_6$residuals, "residus")[1]
```

```{r}
LSTS::Box.Ljung.Test(model_ar_6$residuals, lag = 40)
```

```{r}
whitestrap::white_test(model_ar_6)
```

```{r}
fDMA::archtest(as.numeric(model_ar_6$residuals**2), lag = 20)
```

```{r}
tibble(
  real_value = as.numeric(model_ar_6$x),
  fitted_value = model_ar_6$fitted, 
  t = time(model_ar_6$x)
) |>
  pivot_longer(
    cols = !t,
    names_to = "variable",
    values_to = "rendements"
  ) |> 
  filter(row_number() > 9000) |>
  ggplot(aes(x = t, y = rendements, color = variable)) +
  geom_line()
```

```{r}
model_rw <- 
  forecast::Arima(rend_dj, order = c(0,1,0)) |> 
  print()
```

```{r}
tibble(
  real_value = as.numeric(model_rw$x),
  fitted_value = model_rw$fitted, 
  t = time(model_rw$x)
) |>
  pivot_longer(
    cols = !t,
    names_to = "variable",
    values_to = "rendements"
  ) |> 
  filter(row_number() > 9000) |>
  ggplot(aes(x = t, y = rendements, color = variable)) +
  geom_line()
```

```{r}
models_RMSE <- 
  map_dbl(
    list(model_ar_6$residuals, model_aic$residuals, model_rw$residuals), 
    \(epsilon) {sqrt(mean(epsilon**2))}
  )

models_MAE <- 
  map_dbl(
    list(model_ar_6$residuals, model_aic$residuals, model_rw$residuals), 
    \(epsilon) {mean(abs(epsilon))}
  )

tibble(
  model = c("AR(6)", "ARMA aic", "RW"),
  AIC = c(AIC(model_ar_6), AIC(model_aic),AIC(model_rw)),
  BIC = c(BIC(model_ar_6), BIC(model_aic), BIC(model_rw)),
  RMSE = models_RMSE,
  MAE = models_MAE
)
```

